【裁判字號】    99,上,313
【裁判日期】    991102
【裁判案由】    查閱帳簿等
【裁判全文】
臺灣高等法院臺中分院民事判決           99年度上字第313號
上  訴  人  丙○○
訴訟代理人  郭美絹律師
被 上 訴人  乙○○
訴訟代理人  蔡坤旺律師
複 代 理人  甲○○
上列當事人間查閱帳簿等事件，上訴人對於中華民國99年7月13
日臺灣臺中地方法院99年度訴字第995號第一審判決提起上訴，
本院判決如下：
    主  文
上訴駁回。
第二審訴訟費用由上訴人負擔。
    事實及理由
一、按訴狀送達後，原告不得將原訴變更或追加他訴。但擴張或
    減縮應受判決事項之聲明者，不在此限，民事訴訟法第255
    條第1項第3款定有明文。又於第二審時，訴之變更或追加，
    非經他造同意，不得為之。但第255條第1項第2款至第6款情
    形，不在此限。同法第446條第1項亦有規定。本件被上訴人
    聲明原為「被告應提出竣伸螺絲有限公司（下稱竣伸公司）
    98會計年度之盈餘分配表、資產負債表、損益表、財產目錄
    、營業報告書、日記帳及總分類帳供原告查閱」，於本院99
    年10月19日言詞辯論時變更該項聲明為「上訴人應提出竣伸
    公司98年度日記帳及總分類帳供被上訴人查閱」，核為減縮
    其應受判決事項之聲明，與民事訴訟法第255條第1項第3款
    、第446條第1項但書之規定並無不符，應予准許，合先敘明
    。
二、被上訴人主張：兩造於91年間設立登記竣伸公司，各占股份
    百分之50，上訴人為竣伸公司登記之唯一董事，現為該公司
    之代表人，因近日上訴人將竣伸公司據為已有，並禁止被上
    訴人行使股東權利，經被上訴人發函通知上訴人欲至竣伸公
    司行使被上訴人之股東權利，被上訴人前往要求檢查帳目，
    遭上訴人拒絕，爰依公司法第109條、第48條之規定，提起
    本件訴訟等語，並聲明：「上訴人應提出竣伸公司98年度日
    記帳及總分類帳供原告查閱」。
三、上訴人則以：
(一)依公司法第109條之規定，有限公司不執行業務之股東，均
    得行使監察權，其監察權之行使，準用同法第48條之規定；
    而同法第48條規定，不執行業務之股東，得隨時向執行業務
    之股東質詢公司營業情形，查閱財產文件、帳簿、表冊。是
    被上訴人於本件所行使者為公司法所規定之監察權，而非公
    司法第110條第3項、第245條第1項所規定之檢查權。
(二)竣伸公司確實有98年度之日記帳及總分類帳等表冊，其他有
    關98會計年度之盈餘分配表、資產負債表、損益表、財產目
    錄等資料，固應允許被上訴人閱覽，惟關於98會計年度之日
    記帳及總分類帳等資料，則於法無據，應不予准許等語資為
    抗辯。
四、兩造不爭執之事項：
(一)兩造於91年間設立登記竣伸公司，各占股份百分之50，上訴
    人為竣伸公司登記之唯一董事，現為該公司之代表人；而被
    上訴人為竣伸公司一般股東。
(二)被上訴人曾於98年10月間2次發函通知上訴人欲至竣伸公司
    行使公司法第109條、第48條規定之監察權，惟並無結果。
(三)竣伸公司確實有98會計年度之日記帳及總分類帳。
五、得心證之理由：
(一)按「不執行業務之股東，均得行使監察權，其監察權之行使
    ，準用第48條之規定。」、「不執行業務之股東，得隨時向
    執行業務之股東質詢公司營業情形，查閱財產文件、帳簿、
    表冊。」、「每屆會計年度終了，董事應依第228 條之規定
    ，造具各項表冊，分送各股東請其承認。」、「每會計年度
    終了，董事會應編造左列表冊，於股東常會開會30日前交監
    察人查核：一營業報告書。二財務報表。三盈餘分派或虧損
    撥補之議案。前項表冊，應依中央主管機關規定之規章編造
    。第1項表冊，監察人得請求董事會提前交付查核。」，公
    司法第109條、第48條、第110條及第228條分別定有明文。
    因不執行業務之股東，其業務執行權既被剝奪，自不得參與
    業務執行，而公司業務之執行是否正常、妥適，影響其權益
    至鉅，是公司法為保護其利益，乃賦與得隨時向執行業務之
    股東質詢營業情形，「查閱」財產文件、帳簿、表冊之權利
    ，故依前開規定，不執行業務之股東皆得對執行業務股東有
    此項查閱帳簿表冊之權利。次按「商業必須設置之帳簿，為
    普通序時帳簿及總分類帳簿」；「商業每屆決算應編製下列
    報表：一、營業報告書。二、財務報表」，商業會計法第23
    條第1項、第66 條第1項定有明定，故不執行業務股東得查
    閱之帳簿，包括普通序時帳簿及總分類帳簿，營業報告書、
    財務報表，均屬得查閱之資料。
(二)經查，本件兩造為竣伸公司之股東，上訴人為竣伸公司登記
    之唯一董事，屬執行業務之股東；被上訴人為竣伸公司一般
    股東，屬不執行業務股東之身分，此有竣伸公司變更登記表
    在卷可稽，並為兩造所不爭執，揆諸上揭規定所示，被上訴
    人自得依法行使監察權，向執行業務之董事即上訴人查詢竣
    伸公司營業情形、查閱竣伸公司之財產文件、帳簿、表冊，
    而上訴人依公司法亦應於每會計年度終了，應編造營業報告
    書、財務報表、盈餘分派或虧損撥補之議案交股東查核，故
    上訴人抗辯：被上訴人請求查閱竣伸公司98年度之日記帳及
    總分類帳等資料，於法無據云云，自不足採。綜上，本件被
    上訴人前開主張應可採信，上訴人所辯，不足採信。被上訴
    人為竣伸公司之股東，依公司法第109條、第48條之規定，
    請求上訴人即竣伸公司執行業務之股東提出竣伸公司98年度
    之日記帳及總分類帳供被上訴人查閱，為有理由，應予准許
    。從而，原審為被上訴人勝訴之判決，核無違誤，上訴意旨
    指摘原判決不當，求予廢棄改判，為無理由，應予駁回。又
    本件事證已臻明確，兩造其餘攻擊防禦方法及舉證，核與判
    決結果不生影響，爰不一一論述，亦併敘明之  。
據上論結，本件上訴為無理由，依民事訴訟法第449條第1項、第
78條，判決如主文。
中    華    民    國    99    年    11    月    2     日
                民事第四庭    審判長法  官  陳蘇宗
                                    法  官  張浴美
                                    法  官  林欽章
以上正本係照原本作成。
如對本判決上訴，須於收受判決送達後20日內向本院提出上訴書
狀，其未表明上訴理由者，應於提出上訴後20日內向本院提出上
訴理由書（須按他造人數附具繕本）。
上訴時應提出委任律師為訴訟代理人之委任狀。具有民事訴訟法
第466條之1第1項但書或第2項之情形為訴訟代理人者，另應附具
律師及格證書及釋明委任人與受任人有該條項所定關係之釋明文
書影本。如委任律師提起上訴者，應一併繳納上訴審裁判費。
                                    書記官  蔡嘉萍
中    華    民    國    99    年    11    月    2     日
                                                      Ｓ

司法院資訊處製作；財團法人民間司法改革基金會備份。
